---
title: "Examen 2 Herramientas de Ciencia de Datos I"
author: 
  - name: "Andrey González Bastos C33329"
  
date: "`r Sys.Date()`"  

format:
  html:
    self-contained: true
    toc: true
    toc_float: true
    df-print: paged
    theme: cosmo
    highlight: tango
---

#Punto 1

Cargar la base de datos y librerías

```{r, message=FALSE}
#Se cargan las librerías necesarias

library(readr)
library(readxl)
library(dplyr)
library(ggplot2)

#Se carga la base de datos corrigiendo las comas y eso de las columnas numéricas

moras <- read.csv(
  "C:/Users/XPC/Desktop/Examen2_CA0204/data/moras.txt",
  stringsAsFactors = FALSE,
  header = TRUE
)  

#Limpieza de comas y demás de la columna salario para evitar errores de lectura

moras$SALARIO <- gsub('"', '', moras$SALARIO)     
moras$SALARIO <- gsub("[^0-9,]", "", moras$SALARIO)
moras$SALARIO <- gsub(",", ".", moras$SALARIO)
moras$SALARIO <- as.numeric(moras$SALARIO)


```
#Punto 2

Resumen de los cinco números

```{r}

summary(moras$SALARIO)
summary(moras$EDAD)


```

#Punto 3

```{r, message=FALSE}

#Se crea una función para hacer ese cálculo más rápido para todas las entradas del vector 

z.scores.funcion <- function(vector){
  media = mean(vector, na.rm = TRUE)
  sd = sd(vector, na.rm = TRUE)
  z.score = (vector -media)/sd 
  return(z.score)

}

#Se le hacen las nuevas columnas al moras original  
moras <- moras %>% mutate(
z.score.salario = z.scores.funcion(moras$SALARIO),
z.score.edad = z.scores.funcion(moras$EDAD)
)

#Se comprueba que todo salió bien con un head

moras %>% head(5)


#Se hace la función para verificar rangos de z.score según la instrucción del 1.96

clasificadora.de.atipicos <- function(vector){
  resultado = ifelse(abs(vector)>1.96, "Atípico", "Normal")
  return(resultado)
}

#Se actualiza el dataframe

moras <- moras %>% mutate(
rango.z.salario = clasificadora.de.atipicos(z.score.salario),
rango.z.edad = clasificadora.de.atipicos(z.score.edad)
)

#Se hace un head pequeño para comprobar que todo salió bien

moras %>% head(5)

```

#Punto 4

```{r, message=FALSE}

#Para este punto también se opta por hacer una función

porcentaje.na <- function(vector) {
  total = length(vector)
  nas = sum(is.na(vector))
  return((nas / total) * 100)
}

#Con sapply recorremos todo sin usar for ni varas raras

sapply(moras, porcentaje.na)

```

#Punto 5

```{r, message=FALSE}

#Anteriormente se vio que solo los numéricos tienen valores faltantes, por lo que se aplica la siguiente función:

imputar.promedio <- function(x) {
  media <- mean(x, na.rm = TRUE)
  x[is.na(x)] <- media
  return(x)
}

#Se imputa el dataframe completo

moras<-moras %>% mutate(across(where(is.numeric), imputar.promedio))

#Se hace la verificación y ya todo quedó listo

colSums(is.na(moras))

```

#Punto 6 

```{r, message=FALSE}

#Para esto, será necesario hacer una función para graficar con for como en el examen pasado porque si no da navidad, entonces:


graficar.categoricas <- function(df) {
  
  categoricas <- names(df)[sapply(df, function(x)
    is.character(x) || is.factor(x))]
  
  for (var in categoricas) {
    resumen <- df %>%
      group_by(.data[[var]]) %>%
      summarise(cantidad = n(), .groups = "drop")
      print(resumen)
    
      p <- ggplot(resumen, aes(x = .data[[var]], y = cantidad, fill = .data[[var]])) +
        geom_bar(stat = "identity") +
        labs(title = paste("Distribución de", var),
             x = var,
             y = "Cantidad") +
        theme_minimal() +
        theme(legend.position = "none")
      
      print(p)  
  }
}

graficar.categoricas(moras)

```
Este punto ayuda a ver como se distribuyen los datos de la columnas por las diferentes categorías que tienen,esto ayuda a hacerse una idea de donde se está trabajando y a cuales variables les debemos poner más atención en posteriores análisis. Por ejemplo hay mucho más sector privado, casi toda la data está activa, hay minoría de morosos, minoría de extranjeros y los tipos de aseguramiento están más repartidos. 

#Punto 7

```{r, message=FALSE}

#Para esto igual hay que recurrir a un for

graficar.morosos <- function(df, indicador = "INDICADOR_MOROSO") {
  
  categoricas <- names(df)[sapply(df, function(x) is.character(x) || is.factor(x))]
  
  for (var in categoricas) {
    resumen <- df %>%
      group_by(.data[[var]]) %>%
      summarise(
        total = n(),
        morosos = sum(.data[[indicador]] %in% c("SI"), na.rm = TRUE),
        porcentaje.morosos = (morosos / total) * 100,
        .groups = "drop"
      ) %>%
      arrange(desc(porcentaje.morosos))
      print(resumen)
      
      p <- ggplot(resumen, aes(
        x = reorder(.data[[var]], -porcentaje.morosos),
        y = porcentaje.morosos,
        fill = .data[[var]]
      )) +
        geom_bar(stat = "identity") +
        labs(
          title = paste("Porcentaje de morosos por", var),
          x = var,
          y = "% Morosos"
        ) +
        theme_minimal() +
        theme(axis.text.x = element_text(angle = 45, hjust = 1),
              legend.position = "none")
      
      print(p)  
  }
}

graficar.morosos(moras)

```

Con los gráficos anteriores podemos deducir las características de las personas morosas, por ejemplo los extranjeros tienden a ser más morosos, también aquellos que no están activos siguen esa tendencia de morosidad. También podemos notar como el sector privado tiende a ser más moroso que el sector público. Los hombres son levemente más morosos que las mujeres y los trabajadores independientes son aquellos que más morosidad presentan. Esto se puede deber a que al no tener un ingreso fijo a veces no pueden cancelar sus deudas cuando no tuvieron ingresos y eso los coloca en esa categoría de morosos, esto va fuertemente ligado a los no activos, pues al no tener trabajo no generan ingresos para cancelar sus obligaciones. Los extranjeros y las mujeres se puede deber a temas culturales y sociológicos. 

#Punto 8

```{r, message=FALSE}

#Acá nuevamente se recurre a un for para recorrer todas las columnas numéricas (edad y salario)


graficar.moroso.numericas <- function(df, vars = c("EDAD", "SALARIO"), indicador = "INDICADOR_MOROSO") {
  
  for (var in vars) {
    p <- ggplot(df, aes(
      x = .data[[var]],
      fill = factor(.data[[indicador]], levels = c("NO", "SI"))
    )) +
      geom_histogram(position = "identity", alpha = 0.6, bins = 30) +
      labs(
        title = paste("Distribución de", var, "según morosidad"),
        x = var,
        y = "Cantidad",
        fill = "Moroso"
      ) +
      theme_minimal()
    
    print(p)
  }
}

graficar.moroso.numericas(moras)

```
Con los gráficos anteriores podemos notar varias cosas. Primero podemos ver como los salarios se juntan mucho en un mismo intervalo, por lo que se puede concluir que en la data, las personas ganan muy parecido, hay pocas personas ganando más que esa media y los altos salarios no presentan morosidad. Por otro lado con la edad podemos ver la mayoría de las personas no están morosos y quienes más lo están están en un rango de 30 a 60 años aproximadamente, los adultos mayores y los menores de 25 presentan bajo endeudamiento. 


#Punto 9 

No pide nada en particular, es solo la instrucción de hacer lo que acabamos de hacer en R con commits. 

#Punto 10

Se busca encontrar las variables que más se relacionan con que la persona sea morosa o no, esto con la herramienta de un árbol de decisión por su interpretabilidad.


```{r, message=FALSE}


library(rpart)
library(rpart.plot)


#Se quitan identificadores únicos y se limpia la data de nombres largos
df.modelar <- moras %>% select(-IDENTIFICACION)

df.modelar <- df.modelar %>%
  mutate(
    TIPO_ASEGURAMIENTO = case_when(
      grepl("ASALARIADO", TIPO_ASEGURAMIENTO) ~ "ASALARIADO",
      
      grepl("TRABAJADOR INDEPENDIENTE", TIPO_ASEGURAMIENTO) ~ "INDEPENDIENTE",
      
      grepl("PENSIONADOS EN SU PROPIO SISTMEA", TIPO_ASEGURAMIENTO) ~ "P.S.P.S",
      
      grepl("ASEGURADO VOLUNTARIO", TIPO_ASEGURAMIENTO) ~ "A. VOLUNTARIO",
      
      grepl(
        "CONVENIOS ESPECIALES DE TRABAJADORES INDEPENDIENTES",
        TIPO_ASEGURAMIENTO
      ) ~ "C.E.T.I",
      
      grepl(
        "CONVENIOS ESPECIALES DE ASEGURADOS VOLUNTARIOS",
        TIPO_ASEGURAMIENTO
      ) ~ "C.E.A.V",
      
      TRUE ~ "OTROS"
    )
  )

#Se hace el árbol

tree <- rpart(INDICADOR_MOROSO ~ ., data = df.modelar)
rpart.plot(tree)



```

Básicamente el árbol dice como las personas que no sean asegurados voluntarios, asalariado, que tenga convenios de asegurado o pensionado, son mucho más proclives a ser morosos. Por otro lado en el segundo corte nos dice cómo los extranjeros también poseen más riesgo de ser morosos y por último nos relata que un salario menor a 304 mil colones también representa un alto riesgo de morosidad. Por lo que se pueden tomar decisiones en base a un árbol que es mucho más sencillo de analizar que varios gráficos, estas conclusiones se pueden corroborar con los gráficos obtenidos anteriormente. Para una persona de alto mando que no está acostumbrada a manejar data, le resulta factible un resumen de este estilo, corto, práctico y al grano. Por lo que si yo tuviera que tomar una decisión, para las personas que cumplan esas características no les prestaría recursos. 
